臺灣高等法院刑事判決　　　　　　　 96年度交上訴字第151號
上　訴　人　臺灣臺北地方法院檢察署檢察官
被　　　告　甲○○
上列上訴人因被告公共危險等案件，不服臺灣臺北地方法院96年
度交訴字第41號，中華民國96年6月25日第一審判決（起訴案號
：臺灣臺北地方法院檢察署96年度偵字第5259號），提起上訴，
本院判決如下：
    主  文
原判決撤銷。
甲○○因過失傷害人，處有期徒刑參月，如易科罰金，以銀元參
佰元即新臺幣玖佰元折算壹日；減為有期徒刑壹月又拾伍日，如
易科罰金，以銀元參佰元即新臺幣玖佰元折算壹日；又駕駛動力
交通工具肇事，致人死傷而逃逸，處有期徒刑陸月，如易科罰金
，以銀元參佰元即新臺幣玖佰元折算壹日；減為有期徒刑參月，
如易科罰金，以銀元參佰元即新臺幣玖佰元折算壹日；應執行有
期徒刑肆月，如易科罰金，以銀元參佰元即新臺幣玖佰元折算壹
日。
    事  實
一、甲○○明知其未考領機車駕駛執照，不得騎乘機車上路，竟
    於民國（下同）95年3月21日晚間10時許，騎乘其所有車牌
    號碼MDW- 383號重型機車，沿臺北市萬華區○○○路○段由
    東往西方向行駛，行經華江橋東側迴轉道前，欲左轉入迴轉
    道時，本應注意迴車前，應暫停並顯示左轉燈光或手勢，看
    清無來往車輛，始得迴轉，且依當時天雨、夜間有照明、柏
    油路面乾燥、無缺陷、無障礙物、視距良好，客觀上並無不
    能注意之情事，竟疏未注意，即貿然左轉，適有乙○○騎乘
    車牌號碼N25-258號重型機車同方向直行至該處，本應注意
    行經無號誌之交岔路口應減速慢行、作隨時停車之準備，且
    依當時情形亦無不能注意情事，而疏未注意，逕以時速40公
    里速度行駛，見甲○○機車左轉入迴轉道時，剎車不及，乙
    ○○之機車車頭撞及甲○○機車左側車身，致乙○○人車倒
    地，受有頭部外傷併左眼框骨骨折、臉部及四肢多處擦傷、
    臉部撕裂傷，左眼視神經病變致下視野缺損等傷害。又甲○
    ○肇事後，僅稍有煞停，惟未下車查看、協助救護或報警處
    理，乃另起意肇事逃逸，逕行騎乘機車離去現場。嗣經在場
    路人林月華記下甲○○車牌號碼並報警處理，而經警依車牌
    號碼循線查悉上情。
二、案經被害人乙○○訴請臺北市政府警察局萬華分局移請臺灣
    臺北地方法院檢察署檢察官偵查起訴。
    理  由
一、上開犯罪事實，業據被告甲○○於原審及本院審理時供認不
    諱，核與告訴人乙○○於偵訊中具結指訴：其騎車直行至該
    路口，伊車頭撞及被告機車左側車身，致其人車倒地，當場
    受傷昏迷送醫急救等情（見偵查卷第39頁、本院卷第27 頁
    反面）相符；且告訴人於車禍發生後，即送臺北市立聯合醫
    院和平院區急診，經醫師診斷受有頭部外傷併左眼框骨骨折
    、臉部及四肢多處擦傷、臉部撕裂傷，於95年3月22日住院
    ，至同年月27日出院，嗣經臺灣大學醫學院附設醫院診斷其
    左眼視神經病變致左眼下視野缺損等情，則有臺北市立聯合
    醫院和平院區診斷證明書及臺灣大學醫學院附設醫院診斷證
    明書各1份在卷可按（見偵查院第11至12頁），堪以認定被
    告與告訴人騎乘機車於上開時、地發生碰撞，告訴人人車跌
    倒，導致受有上開傷勢等事實。又查，被告行經該處欲左轉
    入迴轉道迴轉時，未暫停、未顯示左轉燈光或手勢、未看清
    無來往車輛，即逕自車道外側左轉，又該處係無號誌之三岔
    路口，告訴人行經該處，乃以時速40公里速度行駛，並未減
    速慢行等情，則據告訴人陳述屬實（見原審卷第27頁反面）
    ，亦有臺北縣政府警察局新店分局警員製作之道路交通事故
    現場圖、道路交通事故補充資料表、交通談話紀錄表、道路
    交通事故報告表、現場照片及告訴人車損照片11張等件在卷
    可參（見偵查卷第16至18、22 至23、13至15、24至27頁）
    。
二、按汽車迴車前，應暫停並顯示左轉燈光或手勢，看清無來往
    車輛，始得迴轉，又按行至無號誌之交岔路口，應減速慢行
    ，隨時作停車之準備，道路交通安全規則第106條第5款、第
    102條第1項第2款分別定有明文，則被告行經該迴轉道欲迴
    轉時，應暫停並顯示左轉燈光或手勢、看清無來往車輛，而
    告訴人行經上開無號誌之交岔路口時，應注意減速慢行、作
    隨時停車之準備，但被告疏未注意看清告訴人來車，告訴人
    亦未注意減速慢行而逕以時速40公里行駛，應堪認定；再查
    被告與告訴人於上開時、地發生碰撞時，天雨、夜間有照明
    、柏油路面乾燥、無缺陷、無障礙物、視距良好，客觀上並
    無不能注意之情事，亦有道路交通事故調查報告表(一)可憑（
    見偵查卷第22至23頁），則被告、告訴人騎車行經該處時，
    各有應注意、能注意而不注意之過失，且告訴人因此車禍所
    受傷勢，與被告、告訴人分別之過失駕駛行為，均有相當因
    果關係甚明。再者，車禍發生後，被告未下車查看、協助救
    護或報警處理即離去現場，乃經現場目擊證人林月華記下車
    牌號碼MDW-383號機車，且指出騎士為女性，經警循車牌號
    碼查得被告等情，有道路交通事故現場圖、交通事故談話紀
    錄表、肇事逃逸追查表、道路交通事故調查報告表(二)、車籍
    作業系統查詢認可資料各1份附卷足考（見偵查卷第16、18
    、21、23、34頁），堪佐被告於肇事後逃逸之犯行明確。
三、綜上，被告任意性之自白，有上開各項證據可資佐證，堪認
    與事實相符，可以採信。據此，被告迴轉時疏未注意告訴人
    來車之過失駕駛行為，與告訴人所受上開傷勢間，有相當因
    果關係，堪以認定。至告訴人方面雖未注意行經交岔路口應
    減速慢行、隨時作停車準備，與有過失，惟此不能解免被告
    之刑事責任，附此說明。從而，本案事證明確，被告駕車迴
    轉時，有應注意、能注意而未注意讓告訴人來車之過失，造
    成告訴人受傷之犯行，洵堪認定，應予依法論罪科刑。
四、查被告行為後，刑法於94年1月7日修正通過、於94年2月2日
    公布，於95年7月1日施行，其中修正第2條、第33條、第41
    條、第74條等規定。按行為後法律有變更者，適用行為時之
    法律，但行為後之法律有利於行為人者，適用最有利於行為
    人之法律，現行刑法第2條第1項訂有明文。此條規定乃與刑
    法第1條罪刑法定主義契合，而貫徹法律禁止溯及既往原則
    ，係規範行為後法律變更所生新舊法律比較適用之準據法，
    是刑法第2條本身雖經修正，但刑法第2條既屬適用法律之準
    據法，本身尚無比較新舊法之問題，應一律適用裁判時之現
    行刑法第2條規定以決定適用之刑罰法律，先予辨明。又以
    本次刑法修正之比較新舊法，應就罪刑有關之共犯、未遂犯
    、想像競合犯、牽連犯、連續犯、結合犯，以及累犯加重、
    自首減輕暨其他法定加減原因（如身分加減）與加減例等一
    切情形，綜其全部罪刑之結果而為比較。經查：
（一）刑法第284條第1項過失傷害罪，法定刑得處銀元5百元以
      下罰金，據修正後刑法施行法增訂第1條之1：「中華民國
      94年1月7日刑法修正施行後，刑法分則編所定罰金之貨幣
      單位為新臺幣。94年1月7日刑法修正時，刑法分則編未修
      正之條文定有罰金者，自94年1月7日刑法修正施行後，就
      其所定數額提高為30倍。但72年6月26日至94年1月7日新
      增或修正之條文，就其所定數額提高為3倍」及刑法第33
      條第5款修正為：「主刑之種類如下：五、罰金：新臺幣1
      千元以上，以百元計算之」等規定，是依修正後之法律，
      刑法第284條第1項過失傷害罪所得科處之罰金刑最高額維
      持不變，最低額則提高為新臺幣1千元，是比較修正前、
      後之刑罰法律，自以被告行為時關於科處罰金刑之法律較
      有利於被告。
（二）又修正前刑法第51條第5款規定：「數罪併罰，分別宣告
      其罪之刑，依左列各款定其應執行者：五、宣告多數有期
      徒刑者，於各刑中之最長期以上，各刑合併之刑期以下，
      定其刑期。但不得逾20年」，修正後之刑法第51條第5款
      則修正為：「宣告多數有期徒刑者，於各刑中之最長期以
      上，各刑合併之刑期以下，定其刑期。但不得逾30年」，
      比較結果，修正後刑法並未較有利於被告，是依刑法第2
      條第1項前段之規定，仍應依修正前刑法第51條第5款之規
      定，定其應執行之刑。
（三）經綜合上述各條文修正前、後之比較，揆諸前揭最高法院
      決議及修正後刑法第2條第1項前段、後段規定之「從舊、
      從輕」原則，本件關於罰金刑、定應執行刑等項，則應適
      用被告行為時之法律，即修正前刑法之相關規定，予以論
      處。
五、核被告所為，係犯刑法第284條第1項過失傷害罪及同法第18
    5條之4肇事逃逸罪。又查被告未考領駕駛執照而騎乘機車肇
    事，致告訴人受傷，則其所犯過失傷害罪部分，應依道路交
    通管理處罰條例第86條第1項規定，加重其刑。而被告所犯
    過失傷害及肇事逃逸犯行，犯意個別，行為互殊，應予分論
    併罰。
六、原審對被告予以論罪科刑固非無見，惟查立法院在九十六年
    六月十五日立法通過制定「中華民國九十六年罪犯減刑條例
    」，並經總統公佈，自同年七月十六日施行。依該條例第二
    條第一項規定：「犯罪在中華民國九十六年四月二十四日以
    前者，除本條例另有規定外，依下列規定減刑：一、死刑減
    為無期徒刑。二、無期徒刑減為有期徒刑二十年。三、有其
    徒刑、拘役或罰金，減其刑二分之一。」，被告所犯上開刑
    法第一百八十五條之四及第二百八十四條第一項等二罪，並
    無上開條例第三條所規定之不能減刑之情形，依上開減刑條
    例之規定，應予減刑，惟原審未及減刑，尚有未當。本件被
    告之上訴意旨請求輕處，雖無理由，惟原判決既有可議，自
    屬無可維持，應予撤銷改判。爰審酌被告未考領駕駛執照而
    逕騎乘機車上路，對於用路人之危險甚鉅，又其迴車時疏未
    注意來車，與告訴人機車發生碰撞，致告訴人所受傷勢嚴重
    ，且迄未與告訴人達成和解，及告訴人亦有未減速慢行之過
    失，被告前無犯罪紀錄，此有本院被告前科紀錄表可憑等一
    切情狀，分別量處有期徒刑3月、6月。查被告行為後，刑法
    第41條第1項、第3項亦經修正，修正前刑法第41條第1項前
    段規定：「犯最重本刑為5年以下有期徒刑以下之刑之罪，
    而受6個月以下有期徒刑或拘役之宣告，因身體、教育、職
    業、家庭之關係或其他正當事由，執行顯有困難者，得以1
    元以上3元以下折算1日，易科罰金」，又依95年5月17日修
    正前罰金罰鍰提高標準條例第2條規定，就其原定數額提高
    為100倍折算1日，則被告行為時之易科罰金折算標準，應以
    銀元300元折算1日，經折算為新臺幣後，應以新臺幣900 元
    折算為1日；惟94年2月2日修正公布之刑法第41條第1項前段
    則規定：「犯最重本刑為5年以下有期徒刑以下之刑之罪，
    而受6個月以下有期徒刑或拘役之宣告者，得以新臺幣1千元
    、2千元或3千元折算1日，易科罰金」；比較修正前後之易
    科罰金折算標準，以94年2月2日修正公布前之刑法規定，較
    有利於被告，則應依刑法第2條第1項前段，適用修正前刑法
    第41條第1項前段及95年5月17日修正前罰金罰鍰提高標準條
    例第2條等規定，定其折算標準。再查被告於本案所犯併合
    處罰之數罪均符合易科罰金之標準，爰依刑法施行法第3條
    之1第3項規定，適用修正前刑法第41條第2項規定，經合併
    定其應執行之刑為有期徒刑四月，並諭知易科罰金之折算標
    準如主文第二項所示。
七、至原審雖以被告前未曾受有期徒刑以上刑之宣告，因不識字
    ，智識程度低，致罹刑典，被告經此偵審程序及論罪科刑之
    教訓後，當知所警惕而無再犯之虞，亦經告訴人當庭表示同
    意給予被告緩刑，認前開宣告之刑，以暫不執行為適當，併
    予宣告緩刑四年，以啟自新，惟查被告尚未與告訴人成立民
    事上和解，且在本院審理時，尚堅稱被告係自已撞到其機車
    ，難認有悛悔之意，另斟酌告訴人在本院審理時，因迄未獲
    致賠償而仍請求對被告處罰等情形，本院認上開減刑後之刑
    ，不宜為緩刑之諭知，附此敘明。
八、據上論斷，應依刑事訴訟法第369條第1項前段、第364條、
    第299條第1項前段，道路交通管理處罰條例第86條第1項，
    刑法第2條第1項前段、第11條前段、刑法第284條第1項、第
    185條之4，修正前刑法第41條第1項前段、第51條第5款，刑
    法施行法第1條之1、第3條之1第3項，中華民國96年罪犯減
    刑條例第2條第1項第3款、第7條、第9條，罰金罰鍰提高標
    準條例第1條、修正前罰金罰鍰提高標準條例第2條，現行法
    規所定貨幣單位折算新臺幣條例第2條，判決如主文。
本案經檢察官李良忠到庭執行職務。
中　　華　　民　　國　　96　　年　　9 　　月　　12　　日
                  刑事第三庭審判長法  官  許國宏
                                  法  官  楊貴志
                                  法  官  許增男
以上正本證明與原本無異。
肇事逃逸部分如不服本判決，應於收受送達後十日內向本院提出
上訴書狀，其未敘述上訴之理由者並得於提起上訴後十日內向本
院補提理由書（均須按他造當事人之人數附繕本）。
其餘部分不得上訴。
                                  書記官  鄒賢英
中　　華　　民　　國　　96　　年　　9 　　月　　12　　日
附錄本案論罪科刑法條全文：
中華民國刑法第185條之4
駕駛動力交通工具肇事，致人死傷而逃逸者，處 6 月以上 5 年
以下有期徒刑。
中華民國刑法第284條
因過失傷害人者，處 6 月以下有期徒刑、拘役或 5 百元以下罰
金，致重傷者，處1 年以下有期徒刑、拘役或5 百元以下罰金。
從事業務之人，因業務上之過失傷害人者，處 1 年以下有期徒刑
、拘役或1 千元以下罰金，致重傷者，處 3 年以下有期徒刑、
拘役或2 千元以下罰金。
中華民國刑法第185條之4
駕駛動力交通工具肇事，致人死傷而逃逸者，處 6 月以上 5 年
以下有期徒刑。
道路交通管理處罰條例第86條
汽車駕駛人，無駕駛執照駕車、酒醉駕車、吸食毒品或迷幻藥駕
車、行駛人行道或行經行人穿越道不依規定讓行人優先通行，因
而致人受傷或死亡，依法應負刑事責任者，加重其刑至二分之一
。
汽車駕駛人，在快車道依規定駕車行駛，因行人或慢車不依規定
，擅自進入快車道，而致人受傷或死亡，依法應負刑事責任者，
減輕其刑。
